臺灣高雄地方法院刑事判決　　　　　　　 96年度訴字第195號
公　訴　人　臺灣高雄地方法院檢察署檢察官
被　　　告　庚　○
　　　　　　己○○
上列被告等因誣告案件，經檢察官提起公訴（94年度偵字第2188
6 號），本院判決如下：
    主  文
庚○、己○○均無罪。
    理  由
一、公訴意旨略以：被告庚○與己○○係夫妻，其2 人於民國90
    年間，欲在高雄地區○○○○○路業務，經由臺北某「翁理
    事長」介紹，而認識正擔任社團法人高雄市身心障礙者彩券
    經銷商權益促進會（以下簡稱高雄彩券協會）之理事長甲○○及理事白俊宏，欲透過該協會協助找來抽中彩券經銷商資
    格者參與該彩券通路業務，雙方即於90年10月22日，連同告
    訴人戊○○（原名張玫琳）5 人相約在高雄市國賓飯店洽談
    。席間，甲○○因該協會正籌備歌唱比賽經費不足，乃要求
    贊助，經被告2 人同意後，由被告己○○當場簽發面額新臺
    幣（下同）15萬元之支票交付。詎事後雙方因故合作未成，
    被告2 人於索回該15萬元未果，乃基於共同犯意，明知該15
    萬元係捐款而非借款，竟捏造事實，由被告己○○出面，誣
    指甲○○、白俊宏2 人以欲辦理活動欠缺經費，如需申請補
    助，亦須有自備款，言明申請款項下來後即返還借款，而向
    己○○借款15萬元未償，涉有詐欺罪，對該2 人提起詐欺告
    訴，經臺灣高雄地方法院檢察署以91年度偵字第23684 號偵
    辦，於該案進行中，告訴人戊○○並以證人身分出庭證述該
    筆款項確係捐款，嗣於92年8 月31日，該案經檢察官為不起
    訴處分。然被告庚○於同年9 月15日，再捏造事實，誣指告
    訴人戊○○於90年10月22日，在國賓飯店時並無在場，亦不
    知事情原委，竟出庭作偽證，而具狀由被告己○○送往臺灣
    高雄地方法院檢察署提出告發（另部分亦對甲○○提出偽造
    文書告發），亦經檢察官以93年度偵字第18790 號偵辦，並
    為不起訴處分確定，意圖使甲○○、白俊宏及戊○○等人受
    刑事處分。
二、本件關於證據能力之判斷：
  (一)、按「被告以外之人於審判外之言詞或書面陳述，除法律有
      規定者外，不得作為證據」，刑事訴訟法第159 條第1 項
      定有明文。本件證人即告訴人戊○○及證人甲○○、白俊
      宏於警詢中所言，及告訴人戊○○所提陳述意見書均係被
      告以外之人於審判外之陳述，且無刑事訴訟法第159 條之
      2 、第159 條之3 各款所定可信之特別情況，依上開條文
      規定，尚不得作為證據。
  (二)、按「被告以外之人於審判外之陳述，雖不符前4 條之規定
      ，而經當事人於審判程序同意作為證據，法院審酌該言詞
      陳述或書面陳述作成時之情況，認為適當者，亦得為證據
      」、「當事人、代理人或辯護人於法院調查證據時，知有
      第159 條第1 項不得為證據之情形，而未於言詞辯論終結
      前聲明異議者，視為有前項之同意」，刑事訴訟法第159
      條之5 第1 、2 項分別定有明文，而上開規定之立法意旨
      在於傳聞證據未經當事人之反對詰問予以核實，原則上先
      予排除，惟若當事人已放棄詰問或未聲明異議，基於證據
      資料愈豐富，愈有助於真實發現之理念，且強化言詞辯論
      主義，法院自可承認該傳聞證據例外擁有證據能力。經查
      ，卷附高雄彩券協會收據2 紙、臺灣銀行臺南分行96 年3
      月3 日臺南營字第09600019941 號函、臺灣銀行高雄分行
      96年3 月6 日高雄營字第09600018871 號函暨明細查詢單
      、臺北銀行存摺影本、存證信函2 份，雖均係被告以外之
      人於審判外之陳述，性質上屬傳聞證據，惟檢察官及被告
      於本院調查證據時，並未提出異議，又本院審酌上開書面
      陳述作成時之情況，並查無其他不法之情狀，足認為得為
      本案之證據，依刑事訴訟法第159 條之5 之規定具有證據
      能力。
三、按「犯罪事實應依證據認定之，無證據不得認定犯罪事實」
    、「不能證明被告犯罪者，應諭知無罪之判決」，刑事訴訟
    法第154 條第2 項、第301 條第1 項分別定有明文。又「事
    實之認定，應憑證據，如未能發現相當證據，或證據不足以
    證明，自不能以推測或擬制之方法，以為裁判基礎」、「認
    定犯罪事實所憑之證據，雖不以直接證據為限，間接證據亦
    包括在內，然而無論直接或間接證據，其為訴訟上之證明，
    均須達於通常一般之人均不致於有所懷疑，而得確信其為真
    實之程度，始得據為有罪之認定」，最高法院40年臺上字第
    86號、76年臺上字第4986號分別著有判例意旨可資參照。次
    按，「誣告罪之成立，以意圖他人受刑事處分虛構事實而向
    該管公務員申告為其要件，故其所訴事實，雖不能證明係屬
    實在，而在積極方面尚無證據證明其確係故意虛構者，仍不
    能遽以誣告罪論處」、「誣告罪之成立，以告訴人所訴被訴
    人之事實必須完全出於虛構為要件，若有出於誤會或懷疑有
    此事實而為申告，以致不能證明其所訴之事實為真實，縱被
    訴人不負刑責，而告訴人本缺乏誣告之故意，亦難成立誣告
    罪名」、「誣告罪之成立以意圖他人受刑事處分或懲戒處分
    ，而為虛偽之告訴告發報告者為要件。所謂虛偽係指明知無
    此事實故意捏造而言，若告訴人誤認有此事實或以為有此嫌
    疑，自不得指為虛偽，即難科以本罪」，最高法院46年臺上
    字第927 號、44年臺上字第892 號、40年臺上字第88號分別
    著有判例可參，而所謂虛構事實，係指明知無此事實而故意
    捏造者而言，如若出於誤信、誤解、誤認或懷疑有此事實，
    或對於其事實張大其詞，或資為其訟爭上之攻擊或防禦方法
    ，或其目的在求判明是非曲直者，固均不得謂屬於誣告，即
    其所申告之事實，並非完全出於憑空捏造或尚非全然無因，
    只以所訴事實，不能積極證明為虛偽或因證據不充分，致被
    誣人不受追訴處罰者，仍不得謂成立誣告罪（最高法院83年
    度臺上字第1959號判決意旨）。
四、公訴人認被告庚○、己○○涉有上開犯行，係以被告2 人供
    述、告訴人戊○○之指述、證人甲○○、白俊宏之證詞及上
    開不起訴處分書為其論據。訊據被告庚○、己○○則均堅決
    否認有何誣告犯行，被告庚○辯稱：當初因為伊要甲○○開
    150 萬元之捐款收據給丁○○、丙○○2 人抵稅，甲○○要
    求抽1 成即15萬元佣金，並怕拿不到錢，所以要伊先開支票
    ，伊拿到收據，且丁○○、丙○○匯15萬元予伊後，伊才把
    15萬元交給甲○○，但甲○○之後又寄存證信函向丁○○、
    丙○○要150 萬元，丁○○2 人便向伊索回15萬元，伊亦要
    求甲○○返還15萬元，但甲○○拒不返還，還說那是捐款，
    但該15萬元係伊先墊的，伊認為是借款，又當初在國賓飯店
    交付15萬元支票時，告訴人尚未到場，當天告訴人係事後才
    抵達一起吃晚餐的，告訴人確實不知道該15萬元之緣由等語
    ；被告己○○則辯稱：因為伊之前與告訴人有交情，故庚○
    表示要對告訴人提告時，伊並不同意，伊既未對告訴人提告
    ，自亦無誣告告訴人之可能，又伊不可能無端捐款，若真是
    捐款，甲○○亦應交付捐款收據，伊開立上開15萬元之支票
    ，只是保證兌現的關係而已，並非捐款等語。
五、經查：
  (一)、被告2人所交付15萬元之性質部分：
    １、證人甲○○雖證稱當初上開15萬元之支票係被告己○○
        開立的，說是要捐款給協會，當天在國賓飯店吃飯時，
        因其未帶收據，其有表示之後再補，但因嗣後被告向其
        要回該15萬元，且協會裡的人不想跟被告2 人合作，故
        其並未開立收據云云（見本院卷第92-94 頁）。惟其於
        臺灣高雄地方法院檢察署93年度偵字第18790 號偽證案
        件中證稱一般協會接受捐款後，會匯入在臺北銀行高雄
        分行之專戶（見93年他字378 號偵查卷第19頁），而本
        件被告交付之15萬元支票，其係存入其妻林坤妙在臺灣
        銀行之帳戶，再由其以提款卡領出交給協會總幹事等語
        （見本院卷第92頁），且有中華商業銀行96年2 月8 日
        永康分行096 傳字第0011號函、臺灣銀行臺南分行96年
        3 月3 日臺南營字第09600019941 號函、臺灣銀行高雄
        分行96年3 月6 日高雄營字第09600018871 號函暨所附
        歷史明細查詢單在卷可證，足見本件被告所交付之15萬
        元，其入帳程序，與高雄彩券協會一般接受捐款之情形
        ，並不相同。又甲○○於90年10月18日及10月21日，確
        曾以身心障礙彩券經銷商協會理事長之名義，分別開立
        50萬元及100 萬元之捐款收據予丁○○、丙○○2 人，
        此有臺灣高雄地方法院檢察署93年度他字第378 號卷所
        附收據正本2 紙可憑，此亦為證人甲○○所是認（見本
        院卷第94頁），堪認高雄彩券協會於該段期間就所收捐
        款均有開立收據之手續，況上開15萬元如確為捐款，則
        被告2 人事後復可持捐款收據申報扣抵所得稅額，自無
        拒絕受領收據之可能，縱證人甲○○因一時未能提出，
        亦應於事後儘速補發，豈有自90年拖延迄今仍未交付之
        理，是其此部分所為證述，與常情尚有不符，是被告2
        人所交付之上開15萬元支票，並非一般捐款，可堪認定
        。
    ２、證人甲○○於本院審理時另證稱被告己○○之前曾向其
        表示有2 個企業家要捐款，並要求其先開立收據才匯款
        ，其當時便先開立收據，但是後來錢沒有收到，其便於
        91年11月14日寄發存證信函予丁○○、丙○○等語在卷
        （見本院卷第93頁），此外復有上開存證信函正本2份
        附於上開偵查卷內可參，堪認甲○○確有先開立面額50
        萬元、100 萬元之捐款收據予丁○○、丙○○，並於嗣
        後寄發存證信函向該2 人催討捐款之事實。又證人即告
        訴人戊○○證稱一開始因為高雄彩券協會要辦歌唱比賽
        ，經費不足，甲○○希望有人可以捐款把活動辦起來，
        被告2 人便表示可以找到人，但要求甲○○開收據，再
        由被告2 人再提出收據金額一成作為捐款，以供作歌唱
        比賽之用，但上開經過均係其於另案開庭時經由甲○○
        告知的，甲○○說被告庚○找了2 個捐款人要節稅，該
        15 萬 元便是因為要節稅而開的，以便讓甲○○可以去
        辦歌唱比賽等語綦詳（見本院卷第86、88頁），參以甲○○到庭亦表明其不認識丁○○、丙○○2 人，則以高
        雄彩券協會又非全國性知名慈善團體，何以能無端邀得
        丁○○、丙○○2 人高額捐款，堪認被告庚○所辯被告
        己○○開立15萬元之支票，係因甲○○要求就收據金額
        150 萬元抽佣一成等情屬實。另甲○○寄發予丁○○、
        丙○○之捐款收據正本2 紙及存證信函正本2 份，均係
        由被告庚○於另案偵查中提出，足認甲○○將上開文件
        寄交予丁○○、丙○○2 人後，丁○○等2 人均再轉交
        予被告庚○處理甚明。再參以甲○○所開立予丁○○等
        2 人之捐款收據，其日期分別為90年10月18日、21日，
        而己○○交予甲○○之15萬元支票發票日期則係90年10
        月29日，及甲○○係於90年11月14日寄發存證信函予丁○○等2 人乙節，亦有上開收據、支票及存證信函在卷
        可稽，其時間順序亦與被告2 人所辯相符。故被告2 人
        辯稱係由其等居間介紹甲○○開立不實捐款收據予丁○○、丙○○作為節稅之用，嗣後因甲○○再向該2 人催
        討捐款150 萬元，故丁○○、丙○○拒絕支付佣金15萬
        元，並將上開捐款收據退予被告庚○等語，應與事實相
        符而可採信。
    ３、綜上所述，本件係因高雄彩券協會正欲籌措經費辦理歌
        唱比賽等活動，被告2 人乃居中介紹理事長甲○○虛開
        面額計150 萬元之捐款收據予丁○○、丙○○作為扣抵
        稅額之用，並承諾提供甲○○一成即15萬元之佣金，可
        供該協會運用，而被告2 人為向甲○○擔保其確能取得
        15萬元，乃代丁○○等2 人先行墊支，由被告己○○開
        立15萬元之支票交予甲○○，嗣後甲○○雖依約開立面
        額計150 萬元之捐款收據，並寄交予丁○○等2 人，惟
        其復另行寄發存證信函要求丁○○等2 人按照收據金額
        給付捐款150 萬元，丁○○等2 人遂將上開收據退予被
        告庚○，並拒絕給付15萬元之佣金，應可認定。故上開
        被告2 人交付予甲○○之15萬元，係其2 人為使甲○○
        開立面額150 萬元之捐款收據予丁○○等2 人，先自行
        墊支予甲○○，已甚明確。
  (二)、被告2 人對甲○○、白俊宏提起詐欺告訴部分：
    １、被告2 人向甲○○要求退還上開15萬元未果，2 人經商
        量後，乃由被告己○○書具刑事告訴狀對甲○○、白俊
        宏2 人提出詐欺告訴，並於90年11月28日共同開車前往
        臺灣高雄地方法院檢察署，由己○○下車遞狀，指稱甲○○、白俊宏2 人以高雄彩券協會欲辦理活動，欠缺經
        費，如欲申請補助，亦須有自備款為由，向其2 人借款
        15萬元，惟其等交付該筆款項後，甲○○、白俊宏即避
        不見面，且未說明活動辦理情形及款項返還事項，涉犯
        詐欺罪嫌乙節，業經被告2 人自承在卷，且經本院依職
        權調取臺灣高雄地方法院檢察署91年度偵字第23684 號
        偵查卷全卷核閱無誤，堪以認定。
    ２、證人甲○○於本院審理時證稱上開支票係被告己○○之
        前就答應要給協會的，因為之前就已經說過要捐款了，
        所以其便認為該筆款項係捐款，而90年10月22日日在國
        賓飯店時並沒有說到錢的事，主要在閒談，包括裁判、
        樂隊還有電腦的事都有提到，那15萬元被告己○○並未
        說只有歌唱比賽才能用，就是要捐給協會的，所以歌唱
        比賽當然也可以使用等語無誤（見本院卷第92、93頁）
        ，而證人即告訴人戊○○亦證述當日在國賓飯店內確有
        談到歌唱比賽，甲○○有跟被告說日期，並提出邀請，
        而15萬元的金額是被告與甲○○當下就已經講好的了，
        其並不了解為何被告要捐款等語在卷（見本院卷第88、
        89頁），故足認被告2 人開立上開支票，確係為提供高
        雄彩券協會作為經費之用，是以甲○○、白俊宏認該筆
        款項之性質係屬贊助上開協會經費之捐款，亦無不合。
    ３、上開15萬元係甲○○開立捐款收據予丁○○、丙○○作
        為扣抵稅額之用所得之佣金，而由被告2 人先行墊支乙
        節，已如前述，被告2 人支付該筆款項係以丁○○、丙○○得以藉此達成節稅目的為前提，故於丁○○等2 人
        退還收據並拒絕給付佣金後，基於原有協議已未能履行
        ，被告2 人遂認無支付該15萬元予甲○○之必要，乃要
        求甲○○返還，則甲○○縱將該15萬元佣金作為對該協
        會之贊助經費捐款，惟就被告2 人而言，則屬其2 人先
        行墊付，其2 人與該協會間就上開15萬元確尚存有債務
        糾葛，應可認定。本件被告2 人於提起告訴時固未表明
        該15萬元係甲○○配合開立捐款收據之佣金，惟該15萬
        元既確係被告2 人以自己所有之款項先行墊支，則其2
        人以借款不還為由，對甲○○、白俊宏提起告訴，尚非
        無因，其所訴事實亦非全然出於虛構。從而，本院自不
        得僅以甲○○、白俊宏所涉詐欺犯嫌部分，業經檢察官
        為不起訴處分確定，及證人甲○○證稱該15萬元係屬捐
        款乙節，遽認被告2 人於提起告訴時即有誣告之犯意。
  (三)、被告庚○對告訴人戊○○提起偽證告訴部分：
    １、被告庚○於92年9 月15日另具狀對告訴人戊○○提出告
        訴，指稱被告2 人於90年10月22日在國賓飯店內交付15
        萬元予甲○○時，告訴人並不在場，亦不知該事情之緣
        由，竟於91年度偵字第23684 號案件偵查中虛偽作證當
        時在場及該筆款項係捐款等語乙節，業經被告庚○自承
        在卷，並經本院依職權調取臺灣高雄地方法院檢察署93
        年度偵字第18790 號卷核閱無誤，自堪認定。
    ２、被告己○○辯稱其並無意對告訴人提告，遞狀當日其雖
        與被告庚○共同自臺南坐車南下高雄，但當天其2 人還
        有投注站的事情要處理等語，核與證人即共同被告庚○
        亦證稱被告己○○因與告訴人認識，礙於情面所以不想
        對告訴人提告，遞狀當日被告己○○雖有一起來，但狀
        紙是其自己弄的，被告己○○不願意出名字，故其便依
        據配偶的獨立告訴權提出告訴，是其自己要告的等情相
        符（見本院卷第109 頁），又被告2 人係夫妻，於日常
        生活中即經常有共同行動之機會，而被告己○○既已向
        被告庚○明示不願對告訴人提起偽證告訴，而由被告庚○單獨書具告訴狀，則自難僅因被告庚○遞狀當日，被
        告己○○亦一同搭車前往，即遽認被告己○○有與被告
        庚○共同對告訴人提出偽證告訴之意思聯絡。
    ３、證人即告訴人戊○○於本院審理時固具結證稱90年10月
        22日係被告己○○要其聯絡甲○○到國賓飯店，當天有
        被告2 人、甲○○、白俊宏及其共5 人在場，其有看見
        被告己○○開票給甲○○等語在卷（見本院卷第84、85
        頁），而證人甲○○於偵查中亦證述當日拿支票時，告
        訴人亦在現場等語明確（見94年度偵字第21886 號卷第
        63頁）。惟證人戊○○另證稱其當時並不知該15萬元是
        什麼，因為甲○○當時有要求捐款，且當時有談到歌唱
        比賽缺經費，故其認為該15萬元係贊助捐款，之前的緣
        由其並不清楚等語綦詳（見本院卷第88、89頁），核與
        證人甲○○證述告訴人並不清楚15萬元這件事情（見本
        院卷第96頁）亦相符合。故縱告訴人於90年10月22日被
        告交付支票予甲○○時，亦同在國賓飯店內，然其對被
        告2 人何以交付15萬元予甲○○，確不清楚其中原委，
        其於另案偵查時證述上開15萬元係捐款等語，應係出於
        其個人之推測，已甚明確。
    ４、從而，被告庚○以告訴人並不知其給付該15萬元之原因
        ，竟證稱該筆款項確屬捐款為由，對告訴人提起偽證之
        告訴，其告訴之事實並非虛構，本院自不得僅因告訴人
        所涉偽證犯嫌，業經檢察官為不起訴處分確定，即認被
        告於提起告訴時有何誣告之犯意。
六、綜上所述，被告2 人就上開支付予甲○○之15萬元，認係屬
    墊借之性質，而告訴人於當時亦確不知該15萬元之緣由，故
    被告2 人所訴之事實，尚非完全出於虛構，縱被告2 人對甲○○提告時，隱瞞該15萬元係虛開收據之佣金之事實，仍非
    就未發生之事實虛構捏造，是以雖其等對甲○○、白俊宏及
    告訴人所提之詐欺及偽證告訴，均經檢察官為不起訴處分確
    定，惟尚不得憑此遽認被告2 人有誣告之犯意。本件檢察官
    所舉證據尚無從使本院達到確信其為真實之程度，此外復查
    無其他積極證據足資認定被告2 人確有誣告之犯行，揆諸首
    揭判例意旨，既不能證明被告2 人犯罪，本院自應為無罪判
    決之諭知。
據上論斷，應依刑事訴訟法第301條第1項，判決如主文。
本案經檢察官乙○○到庭執行職務。
中　　華　　民　　國　　96　　年　　5 　　月　　22　　日
                    刑事第十四庭
                          審判長法  官  蔡  廣  昇
                                法  官  林  瑋  桓 1
                                法　官  謝  雨  真
以上正本證明與原本無異。
如不服本判決，應於判決送達後10日內，向本院提出上訴狀。
中　　華　　民　　國　　96　　年　　5 　　月　　22　　日
                                書記官  林  佳  慧
